【裁判字號】    96,重訴,295
【裁判日期】    970326
【裁判案由】    拆屋還地
【裁判全文】
臺灣臺中地方法院民事判決  96年度重訴字第295號
原      告  丁○○
            丙○○
共      同
訴訟代理人  林伸全    律師
被      告  戊○○
            乙○○
上  一  人
訴訟代理人  甲○○
上列當事人間請求拆屋還地事件，經本院於民國97年2月27日言
詞辯論終結，判決如下：
    主    文
原告之訴及假執行之聲請均駁回。
訴訟費用由原告負擔。
    事實及理由
壹、程序方面：
    被告戊○○未於言詞辯論期日到場，經核無民事訴訟法第
    386 條各款所列情形，爰依原告之聲請，由其一造辯論而為
    判決。
貳、兩造訴之聲明：
一、原告方面：
(一)、被告戊○○應將坐落台中縣豐原市○○段第529-10地號土地
    上如附圖所示Ａ部分之鐵皮屋拆除，並將土地返還原告。
(二)、被告乙○○應將坐落台中縣豐原市○○段第529-10地號土地
    上如附圖所示Ｂ部分之鐵皮屋拆除，並將土地返還原告。
(三)、原告願供擔保，請准宣告假執行。
二、被告方面：
(一)、被告乙○○：如主文所示。
(二)、被告戊○○：未到庭或以書狀陳述聲明。
參、兩造不爭執事項，本院據以為本件判決之基礎事實：
一、原告為台中縣豐原市○○段第529-10地號土地（下稱系爭土
    地）共有人，應有部分各2分之1。
二、被告乙○○於民國45年間與原告之三叔公張風謨訂立租地建
    屋契約，租賃期限未明定，亦未簽訂書面租賃契約。
三、被告在系爭土地上搭建土磚混合造瓦頂構造房屋（下稱系爭
    房屋），占用系爭土地之面積20平方公尺，範圍如附圖所示
    編號5 、6 、7 、8 連線部分。其他部分則未占用系爭土地
    。
肆、本件關鍵爭點：系爭房屋是否已達「不堪使用」程度？
伍、法院之判斷：
一、原告主張系爭房屋占用系爭土地面積達57平方公尺，惟查經
    本院現場履勘並囑託台中縣豐原地政事務所就原告所指占用
    系爭土地之建物予以測量，結果僅如附圖所示Ｂ部分其中5
    、6、7、8四點之連線範圍占用系爭土地，面積20平方公尺
    ，此有本院勘驗筆錄及台中縣豐原地政事務所複丈成果圖一
    件在卷可憑，原告徒憑57年間另案測量結果謂本次測量結果
    有誤，因另案所測量之建物範圍與本件是否相同，無從得知
    ，是以自應以本院履勘及囑託測量之結果為據，原告此一主
    張尚難憑採。原告所指被告蔡武忠占用系爭土地（如附圖Ａ
    部分）一節既非可採，其依據無權占有法律規定，請求被告
    蔡武忠拆屋還地，即屬無據，應予駁回。
二、次查，原告所指被告乙○○占用系爭土地之Ｂ部分，經測量
    結果僅其中5、6、7、8四點連線範圍占用系爭土地，其他部
    分（如附圖所示3、4、5、8、9、10各點連線範圍）則未占
    用系爭土地，原告主張此部分建物無權占用系爭土地，被告
    乙○○應予拆除，並將占用土地返還原告，依與上項相同之
    理由，亦非足採，應予駁回。
三、如附圖所示5、6、7、8四點連線範圍占用系爭土地面積20
    平方公尺，雖經本院囑託台中縣豐原地政事務所測繪屬實，
    惟兩造對於被告乙○○於民國45年間與原告之三叔公張風謨
    訂立租地建屋契約，租賃期限未明定，亦未簽訂書面租賃契
    約既無爭執，是以本件原告主張有無理由，關鍵厥為此部分
    建物是否曾經或現在已達不堪使用之程度？
四、就此一關鍵爭點，被告雖自承曾在78年間因系爭建物屋頂漏
    水，故將原來系爭建物後側屋頂之台灣瓦予以修繕，改為現
    在之烤漆浪板，此由本院所囑託建築師王廷富出具之鑑定報
    告書第八項、鑑定標的物之構造及用途(一)觀之甚明。惟原告
    於本院另案（案號：79年度訴字第84號）調整租金案件中，
    尚主張：「被告（即本件被告乙○○）在系爭土地上所建房
    屋原土木造蓋台灣瓦，曾經被告翻修，並將台灣瓦拆除，改
    用烤漆浪板加蓋屋頂，堅固可以繼續使用。查租用建築房屋
    之基地，承租人在該地上所建之房屋，申請改建，出租人負
    有同意改建之義務者，以該房屋因故滅失為要件，有最高法
    院51年台上字第2987號判例可按。本件被告在系爭地上所蓋
    房屋『現仍堅固可以繼續使用』，自無理由要求原告（即
    本件原告）同意其改建。」，此有被告提出之判決一件在卷
    可憑，原告於本件翻異前詞，改主張系爭建物在翻修屋頂前
    已達不足遮風避雨，喪失獨立使用之經濟價值云云，顯已有
    背訴訟上之誠信原則，而非可採。況查，如認原告此一主張
    為有理由，則系爭建物於前訴訟繫屬前，即已滅失，原告提
    起調整租金之前訴（以兩造租賃關係存在為前提），豈非自
    相矛盾？是以原告主張系爭建物曾達不堪使用程度，尚非可
    採。
五、按租用建築房屋之基地，非因左列情形之一，不得收回：一
    、契約年限屆滿時。二、承租人以基地供違反法令之使用時
    。三、承租人轉租基地於他人時。四、承租人積欠租金額，
    除以擔保現金抵償外，達二年以上時。五、承租人違反租賃
    契約時。土地法第103條定有明文。次按「租用建築房屋之
    基地，非有土地法第103條所列各款情形之一，出租人不得
    收回，縱該地上所建之房屋因故滅失，而租用基地之契約要
    未失其存在，承租人仍得申請重建，且其申請重建之屋，除
    契約別有約定者從其約定外，不問是否與原狀相符，出租人
    均負有同意重建之義務。」、「民法第450條第2項固規定租
    賃未定期限者，各當事人得隨時終止契約。但土地法為民法
    之特別法，土地法規定，租用建築房屋之基地，非有土地法
    第103條所列各款情形之一，出租人不得收回。故縱該土地
    上之房屋因故滅失，而租用基地之契約，若未合法終止，契
    約之效力仍續存在，承租人仍得使用基地申請重建房屋（最
    高法院51年台上字第2987號判例參照）。故上訴人主張其依
    民法第450條第2項規定終止兩造之不定期基地租賃契約，並
    謂兩造租賃契約已終止，被上訴人為無權占有系爭土地云云
    ，容有誤會，亦無足取。再基地租賃如承租人無土地法第
    103條所定各款之情事，出租人即不得終止基地租賃契約收
    回土地，尤無因房屋之老舊與土地價值不相當，而得據為終
    止基地租賃契約之正當事由，上訴人所謂之類推土地法第
    100條第1款規定請求被上訴人拆屋還地，亦非可取。上訴人
    聲請鑑定被上訴人所有之房屋是否為危險建物，與本件基地
    租賃契約原無關係，自無必要。」，最高法院分別著有51台
    上2987號判例、86台上2258號判決可資參照。
六、查系爭建物雖甚老舊，惟整體結構尚稱完整，歷經88年間
    921大地震仍未倒塌，現在仍供住家使用，並無迫切危險而
    需立即拆除改建，此經本院現場履勘屬實，並有照片9紙附
    卷為證。復經本院囑託建築師王廷富就系爭建物是否目前已
    達不堪使用程度加以鑑定，鑑定報告之結論亦與本院上開認
    定相符（即認定系爭建物目前為堪用之建物），此有鑑定報
    告一件附卷可憑，是系爭建物尚未達不堪使用程度，應堪予
    認定。
七、綜上所述，原告起訴主張系爭建物已達不堪使用，依土地法
    第103條第1款規定應視為租賃契約年限屆滿，並以起訴狀送
    達為終止租賃契約之意思表示，另依民法第767條規定，請
    求被告乙○○拆屋還地，均屬無據，應予駁回。
八、原告之訴既均經駁回，其假執行之聲請亦失依附，爰併予駁
    回之。
九、原告另聲請本院囑託建築師王廷富補充鑑定系爭建物之樑柱
    是否完好？有無經過被告變更？系爭建物改良費用是否甚鉅
    ？判斷系爭建物是否堪用，應否考慮現行建築法規？等各節
    （詳見原告97年1月2日調查證據聲請狀），並聲請函調系爭
    房屋稅籍資料及現值核計表，無非仍欲就系爭建物是否為危
    險建物（而已達不堪使用程度）加以鑑定，及證明系爭建物
    因老舊而欠缺價值，惟查被告已提出系爭建物之房屋稅籍證
    明書（見被告97年1月2日答辯狀附件一），再者，系爭建物
    未達不堪使用程度，業經本院考量上開各種因素及法律規定
    ，認定如上述，揆諸上開判例、決意旨，即無再予補充鑑定
    或調取之必要，是原告之聲請應予駁回，併此敘明。
十、本案事證已臻明確，兩造其餘主張陳述及所提之證據，與本
    院上開心證不生影響，爰不一一予以論述，附此敘明。
陸、結論：原告之訴為無理由，依民事訴訟法第385條第1項前段
    、第85條第1項、第78條，判決如主文。
中    華    民    國    97    年    3    月     26    日
                  民事第三庭    法  官  曹宗鼎
正本係照原本作成。
如對本判決上訴，須於判決送達後20日內向本院提出上訴狀。
中    華    民    國    97    年    3     月    26    日
                                書記官  張皇清


司法院資訊處製作；財團法人民間司法改革基金會備份。
